臺灣板橋地方法院民事判決　　　　　　 93年度重訴字第402號
原　　　告　　乙○○
　　　　　　　甲○○
　　　　　　　　　　　樓
兼前列二人共
同訴訟代理人　丙○○
人
被　　　告　　丁○○
　　　　　　　　　　　十五號
　　　　　　　　　　　　一號四.
訴訟代理人　梁治律師
上列當事人間請求清償借款事件，經本院於民國96年5 月24日言
詞辯論終結，判決如下：
    主  文
被告應給付原告新台幣肆佰伍拾柒萬肆仟元，及自民國九十六年
六月二十三日起至清償日止按年息百分之五計算之利息。
原告其餘之訴駁回。
訴訟費用由被告負擔十分之七，其餘由原告負擔。
    事實及理由
一、本件原告起訴主張：
  (一)緣被告自民國84年間起至89年年初時止向訴外人李昭慶借款
    新台幣（下同）642 萬5,000 元，並交付如附表一所示之支
    票3 紙，嗣訴外人李昭慶於92年2 月17日死亡，其權利義務
    由原告丙○○、乙○○、甲○○（均為訴外人李昭慶之子女
    ）共同繼承，原告並於92年6 月23日持系爭3 紙支票為付款
    之提示，竟遭票據交換所以存款不足及終止契約結清算為由
    退票。
  (二)為此，依據借貸與票據之法律關係，請求被告應付原告642
    萬5,000 元，及自91年12月20日起至清償日止按年息5%計算
    之利息。
二、被告則抗辯：
  (一)緣被告自84、85年間因做生意而需資金週轉，乃向原告之父
    李昭慶借貸，其間有借有還，迨88年底至89年初之期間，被
    告應李昭慶之要求，經雙方結算後，乃開立如附表一編號1
    、2 所示之支票2 紙，其中編號1 面額300 萬元之支票為雙
    方結算後之金額，編號2 之支票面額300 萬元之支票則為保
    證票，至編號1 之支票被告自89年1 月26日起至90年5 月25
    日陸續清償完畢，另編號3 面額42萬5,000 元之支票，則係
    李昭慶向被告借票使用，並非被告向李昭慶借款之用，如被
    告未償還票款，李昭慶於92年2 月17日過世時，系爭支票均
    已到期，斷無不提示支票向被告追索之理。
  (二)為此，請求駁回原告之訴，並陳明如受不利判決，願供擔保
    請准宣告免假執行。
三、兩造不爭執之事實：
  (一)如附表一所示之3 紙支票係被告於89年年初簽發於訴外人李
    昭慶，其中編號1 、2 所示之支票，原載發票日為89年12月
    20 日 ，但因被告無法按期清償完畢，乃於89年12月3 日將
    編號1 、2 所示支票之發票日更改為90年12月20日，惟被告
    仍無法按期清償完畢，乃再於90年12月下旬將編號1 、2 所
    示支票之到期日再更改為91年12月20日（詳被告94年6 月2
    日所提出之爭點整理狀）。
  (二)訴外人李昭慶於92年2 月17日死亡，其權利義務由原告丙○
    ○、乙○○、甲○○（均為李昭慶之子女）繼承。
  (三)原告於96年6 月23日持系爭3 紙支票為付款之提示，經票據
    交換所以存款不足及終止契約結清戶為由退票。
四、本院之判斷：
  (一)按當事人主張有利於己之事實，就其事實有舉證之責任，民
    事訴訟法第277 條定有明文。又事實有常態與變態之分，其
    主張常態事實者無庸負舉證責任，反之，主張變態事實者，
    則須就其所主張之事實負舉證責任。而所謂支票，係指發票
    人簽發一定之金額，委託金融業者於見票時，無條件支付與
    受款人或執票人之票據，是以支票之交付作為支付工具，以
    代現金之給付，係屬常態，上訴人主張其交付係爭支票與被
    上訴人僅係交其保管，即屬變態之事實，應由上訴人就此變
    態之事實負舉證責任。最高法院86年台上字第891 號判決著
    有明文。
  (二)查被告自認其係因向訴外人李昭慶借款而簽發附表一編號1
    、2 所示面額均為300 萬元之支票2 紙，其中編號1 之支票
    被告同時自認原因關係為借貸，原告對此亦不爭執，自堪信
    被告有收受訴外人李昭慶300 萬元借款之事實。至於編號2
    之支票，被告則抗辯係保證票，乃因為擔保附表一編號1 之
    300 萬元借款而簽發，惟被告於94年6 月21日所提出之爭點
    整理狀陳稱：至90年5 月25日止已清償訴外人李昭慶264 萬
    1,00 0元等語，苟被告僅向訴外人李昭慶借款300 萬元，且
    至90 年5月25日止已清償264 萬1,000 元，則被告積欠訴外
    人李昭慶之借款為35萬9,000 元，衡情於90年12月下旬時僅
    將附表一編號1 、2 所示其中一紙支票更改日期，票面金額
    即高達借款金額之8 倍多（計算式：0000000/359000=8.36
    ，小數點二位以下四捨五入），斷無同時更改2 張面額均為
    300 萬元支票日期之理，因此，附表一編號2 所示支票之原
    因關係亦為借款，而非保證，至為明確。又附表一編號3 所
    示支票之發票日期亦經更改，苟編號3 之支票係被告借票予
    訴外人李昭慶使用，豈有訴外人李昭慶長期未使用，迨至期
    滿後再由被告更改發票日之理，核被告此部分所辯，顯與常
    情有違，徵諸以支票為付款工具為常態事實之理，亦堪信原
    告主張編號3 之支票係用以清償借款等情，係屬事實。
  (三)次查附表一所示之3 紙支票既均於89年年初簽發予訴外人李
    昭慶，則系爭3 紙支票均為清償被告積欠訴外人李昭慶642
    萬5,000 元之借款而簽發，則自89年起被告清償訴外人李昭
    慶之款項，自應從上開票款中扣除。再查被告抗辯簽發清償
    訴外人李昭慶借款之支票（詳附表二），其中如附表二編號
    1 、3-5 、7-9 、12、14-19 所示之支票，均係由原告乙○
    ○提示兌現，因原告乙○○未能舉證其與被告間有何金錢往
    來之事實，堪認上開由原告乙○○提領兌現之金額，均係被
    告用以清償積欠訴外人李昭慶上之借款，又附表二編號21、
    22所示之支票則由訴外人李昭慶提示兌現（以上被告所簽發
    之支票提示兌現之事實，合庫北三重分行96年3 月22日合金
    北三重存字第0960001316號函所附之支票正背面影本在卷足
    憑），上開經原告乙○○與訴外人李昭慶提示兌現之金額總
    計為185 萬1,000 元，被告積欠訴外人李昭慶之借款經扣除
    185 萬1,000 元後，僅為457 萬4000元。至於被告抗辯：其
    以支票清償附表二編號2 、6 、10、11、13、20所示之金額
    云云，因合庫北三重分行查無此支票往來紀錄，被告復未能
    舉證以實其說，顯不足採信。
五、從而，原告依據借貸與票據之法律關係，請求被告給付457
    萬4,000 元，及自92年6 月23日（即付款提示日）起至清償
    日止按年息5%計算之利息，為有理由，逾此之請求，即屬無
    據，應予駁回。又原告係依據借貸與票據之法律關係向被告
    提起訴訟，而非僅本於票據有所請求而涉訟，非屬民事訴訟
    法第427 條第1 項至第4 項所定之簡易訴訟事件，不符同法
    第389 條得依職權宣告假執行之範疇。原告雖聲請本院依職
    權宣告假執行，惟僅係促請本院為職權之發動，自無庸予以
    准駁，附此敘明。
六、結論：原告之訴為一部有理由，一部無理由，依民事訴訟法
    第79條，判決如主文。
中　　華　　民　　國　　96　　年　　6 　　月　　7 　　日
                  民事第三庭    法　官　何君豪
以上正本係照原本作成
如對本判決上訴，須於判決送達後20日內向本院提出上訴狀
中　　華　　民　　國　　96　　年　　6 　　月　　7 　　日
                                書記官　蕭興南
